【裁判字號】    97,易,2104
【裁判日期】    980625
【裁判案由】    詐欺
【裁判全文】
臺灣臺南地方法院刑事判決              97年度易字第2104號
公  訴  人  臺灣臺南地方法院檢察署檢察官
被      告  丙○○
上列被告因詐欺案件，經檢察官提起公訴（97年度偵字第11302號）
，本院判決如下：
    主  文
丙○○幫助共同意圖為自己不法之所有，以詐術使人將本人之物
交付，累犯，處有期徒刑陸月，減為有期徒刑月，如易科罰金
以銀元佰元即新臺幣玖佰元折算壹日。
    事  實
一、丙○○前於86年間因妨害風化等案件, 經法院分別判處有期
    徒刑六月及十月確定, 嗣並經定應執行刑一年二月, 八十八
    年三月二十二日縮刑期滿，於八十八年二月十二日因縮短刑
    期假釋，假釋期滿未經撤銷假釋，而執行完畢，仍不知悔改
    ，在可預見將自己之金融帳戶提供他人使用，可能幫助他人
    從事財產犯罪，仍基於幫助詐欺之不確定故意，於民國91年
    5 月下旬，在不詳地點將其所有之中華郵政股份有限公司和
    平梨山郵局帳戶（帳號：00000000000000號，下稱梨山郵局
    帳戶）之存摺、印章、提款卡及密碼，提供予姓名年籍不詳
    之人，供犯罪集團作為存、提款、匯款之用，而以此方式幫
    助犯罪集團為詐欺犯行。嗣該集團份子即基於意圖為自己不
    法所有之犯意聯絡，分別於91年7月24日及29日撥打電話予
    丁○○及甲○○，佯稱丁○○及甲○○參加抽獎而中獎，但
    需先匯款至指定帳戶方可領獎，致丁○○及甲○○，均陷於
    錯誤，遂依指示於91年7月24日及29日，分別匯款7萬6150元
    及7萬元至丙○○上開郵局帳戶內，嗣經警方另案查獲詐欺
    集團，通知黃、柯二人至警局製作筆錄而查獲上情。
二、案經丁○○、甲○○二人訴由高雄縣警察局移送臺灣臺南地
    方法院檢察署檢察官偵查起訴。
    理  由
甲、程序部分：被告對於證人丁○○、甲○○二人於警訊筆錄之
    陳述及本院依職權函查之中華郵政股份有限公司97年12月30
    日儲字第0970096882號函及函示意見（本院卷第19-21頁）
    、臺灣郵政股份有限公司新營郵局97年1月24日營字第09750
    00102號函及函示意見（本院卷第32頁）於本院98年1月12日
    行準備程序時，另對於本院依職權調查之中華郵政股份有限
    公司98年3月26日儲字第0980024802號函及函示意見（本院
    卷第51-53頁）、中華郵政股份有限公司豐原郵局98年3月26
    日營字第0980200599號函及函示意見（本院卷第56頁）、中
    華郵政股份有限公司臺南郵局98年3月25日南營字第0981200
    343號函及函示意見（本院卷第58-60頁）、中華郵政股份有
    限公司臺南郵局98年4月7日南營字第0981200392號函及函示
    意見（本院卷第62頁）、中華郵政股份有限公司儲匯處98年
    6月1日處儲字第0981003084號函及函示意見（本院卷第86-8
    8頁）於本院行審理程序時提示作為證據均未表示異議，而
    均同意作為證據，有筆錄在卷可參，前述證據復無顯不可信
    之情況，本院審酌採納該等傳聞證據，無礙被告於程序上之
    詰問權利，認前開傳聞證據合於刑事訴訟法第159條之5第1
    項規定，因而具備證據能力。另丁○○之郵政國內匯款單（
    警卷第5頁）、甲○○之郵政國內匯款單（警卷第8頁）、被
    告丙○○和平梨山郵局帳戶基本資料與客戶歷史交易清單（
    警卷第9-12頁）、郵政存簿儲金帳戶申請使用電話語音服務
    申請書乙份（警卷第14頁），要屬從事業務之人於業務上或
    通常業務過程所須製作之紀錄文書、證明文書，且無顯有不
    可信之情況，依同法第159條之4第2款規定，亦有證據能力
    ，合先敘明。
乙、實體部分：
一、訊據被告矢口否認有公訴所指之犯行，辯稱當初申請設立梨
    山郵局帳戶，係為工作薪資匯款所需，惟因後來隨即離職致
    未匯入任何薪資，伊嗣後雖有將梨山郵局帳戶存摺、印章、
    提款卡及密碼交付他人，另申請語音密碼則均係因當時缺錢
    要辦理貸款，辦理貸款之人說必須要申請語音信箱，那個人
    事後有過戶一間關廟的房子要給我辦貸款，是我的名字，有
    所有權狀可以證明。但是後來貸款也沒有辦下來，那個人後
    來有辦一張現金卡給我用，也有辦車子給我使用，我有使用
    現金卡但是沒有還錢等語置辯。
二、經查：
(一)、被告就於民國90年11月5日至中華郵政股份有限公司和平梨
    山郵局開設帳戶（帳號：00000000000000號），嗣於91年5
    月下旬，將其所有之存摺、印章、提款卡及密碼，提供予姓
    名年籍不詳之人後，被害人丁○○即於91年7月24日，受詐
    欺集團詐騙匯款7萬6150元至丙○○上開郵局帳戶內，另被
    害人甲○○亦於91年7月29日，同受詐欺集團詐騙匯款7萬元
    至丙○○同一郵局帳戶內等情，並不否認，並經丁○○、甲○○二人於警訊中證述確因遭詐欺集團以「假中獎真詐財」
    之方式致匯款入被告梨山郵局帳戶內等語在卷，此外復有被
    告開設上開帳戶基本資料明細及丁○○、甲○○之郵政國內
    匯款單二紙在卷可稽，參諸經驗法則，一般人並無任意將所
    有款項匯入他人帳戶之可能，被害人丁○○、甲○○非但既
    與被告素不相識，其所匯入之款項，於匯入當日旋經不詳之
    詐騙集團成員提領取得，致難以追查其流向，是被害人丁○○、甲○○所訴遭人詐欺取財一節，自堪採信，並可認定詐
    騙集團利用被告上開帳戶及提款卡，向被害人等遂行詐欺取
    財犯行，確為有計畫之實施犯罪。
(二)、被告雖以係因為辦理貸款故將梨山郵局帳戶之存摺、印章、
    提款卡及密碼交付他人一節置辯。惟一般向金融機構申請信
    用貸款，僅需提出申請書並檢附身份證、財力或所得證明等
    資料，於金融機構徵信審核通過後，再辦理對保等手續，俟
    上開貸款程式完成後再行撥款，貸款人實毋庸交付金融卡或
    密碼予貸款之金融機構，從而他人亦無需要求被告交付上開
    存摺、印章、提款卡及密碼等物，故被告上開所辯已與情理
    不符。再者，被告大費周章委由他人代辦，被告卻對該代辦
    人員之年籍資料全然不知，亦未提供任何資料供本院追查，
    率爾將帳戶之存摺、提款卡及密碼交予該不詳人士，實與常
    理有違。被告固於本院審理時另辯稱上開為其辦理貸款之人
    ，嗣後確有將一房屋過戶與伊云云，惟並無法提出任何資料
    供本院查證以證實其辯詞，顯亦屬臨訟卸責之詞，不足採信
    。再觀諸上開梨山郵局帳戶內之往來情形，自被害人丁○○
    、甲○○匯款後，至九十二年二月二十二日有二十幾筆十萬
    元之款項匯進隨即再領出，若非詐欺集團能完全掌控該帳戶
    ，不致遭被告申報遺失而遭凍結，詐欺集團何敢如此鉅額之
    金錢匯入被告帳戶內，益證被告梨山郵局帳戶實為詐欺集團
    使用。
(三)、被告再於本院審理時辯稱，其確於92年間交付數個帳戶與他
    人，惟已於偵查及法院審理時全部自白犯罪，實無必要再於
    本案中否認犯行。經查被告確因其先前積欠不詳姓名綽號「
    阿文」之地下錢莊業者三萬六千元債務，無力償還，隨即應
    「阿文」要求於92年4月中旬向富邦銀行台南中山路分行、
    台新銀行台南中山路分行、新竹銀行台南金華路分行、日盛
    銀行台南東門路分行、郵局永康市○○路支局（即台南永康
    大橋郵局）等五家金融機構申請存款帳戶及提款卡，並將存
    摺及提款卡交付「阿文」以抵償所欠之債務，其中富邦銀行
    帳戶，嗣經「阿文」及其同夥集團分於92年4月23日及92年5
    月2日用於擄車勒贖等恐嚇取財犯行，而於臺灣臺南地方法
    院檢察署檢察官92年偵緝字第1272號92年12月20日偵查訊問
    中自白（該卷第15頁)，再經本院以93年簡字第175號以被告
    幫助恐嚇取財判處有期徒刑6月判決確定等情，業經本院調
    取上開相關案卷核閱屬實，固屬實在。惟查本案與上開93年
    簡字第175號案件，二件犯行相隔半年有餘且罪名互異，在
    刑法尚未廢除連續犯規定以前，亦無連續犯裁判上一罪之適
    用，從而被告並無從坦白承認本件犯行，致與前案因屬連續
    犯裁判上一罪關係，而得為免訴之寬貸，故被告否認犯行，
    非無動機可尋。再者被告當初將梨山郵局帳戶轉移至台南永
    康大橋郵局，係以遺失原梨山郵局帳戶之存摺為由，重新再
    申請開立於台南永康大橋郵局之帳戶，此有中華郵政股份有
    限公司儲匯處98年6月1日處儲字第0981003084號函及函附之
    掛失止付申請書（本院卷第86-88頁）等在卷可稽，而本案
    犯行，乃早於被告93年簡字第175號犯行，被告當初於該案
    中未就交付梨山郵局帳戶與他人部分坦白承認，或因上述無
    從獲得免訴之寬待或因已更換帳戶，檢警無從追查等原因，
    不一而足，換言之，被告上開所辯其既已自白交付帳戶予他
    人，實無故意隱瞞一部分云云，並不足採。
(四)、又於金融機構開設帳戶，請領存摺及金融卡，係針對個人身
    分之社會信用而予以資金流通，具有強烈之屬人性格，而金
    融帳戶作為個人理財之工具，申請開設並無任何特殊之限制
    ，一般民眾皆得以存入最低開戶金額之方式申請取得，且同
    一人均得在不同之金融機構申請數個存款帳戶使用，乃公眾
    所週知之事實，依一般人之社會經驗，遇不熟識之人以各種
    名目索取金融帳戶，當無不起疑心之理。況以今日社會，各
    類形式之詐欺（舉凡誑稱中獎繳交保證金、退稅、核對信用
    卡刷卡記錄、媒介賣淫、親人被綁架、虛設網路拍賣網站等
    等不一而足）利用行動電話、市內電話或電腦網路，且收購
    人頭帳戶作為詐欺工具以利行騙之事例，在平面、電子媒體
    經常報導，且警察、金融、稅務單位亦在各公共場所張貼防
    騙文宣，已為社會大眾所共知，被告對此應無不知之理。其
    對索取帳戶存摺、提款卡之人可能利用帳戶做為其詐欺取財
    ，使偵查機關不易偵查，事前應足以預見，竟仍將其銀行之
    存摺、提款卡及密碼交給上開不詳人士使用，雖無具體事證
    顯示被告確有參與向被害人詐欺取財、或不法取得被害人匯
    款等犯行，然就該不詳人士嗣後將其提供之帳戶供作詐欺取
    財之用，顯不違反其本意，則被告有幫助他人詐欺取財之不
    確定故意，甚為顯明。
(五)、綜上各情相互勾稽，被告所辯均不合於社會常情及經驗法則
    ，且其前後所述不無齟齬之處，顯均係臨訟飾卸之詞，洵無
    可採。本件事證明確，被告幫助詐欺取財犯行，堪以認定，
    應予依法論科。
三、按刑法上之幫助犯，係對於犯罪與正犯有共同之認識，而以
    幫助之意思，對於正犯資以助力，而未參與實施犯罪之行為
    者而言（最高法院七十五年度臺上字第一五○九號、八十八
    年度台上字第一二七○號判決亦同此意旨）。是以如未參與
    實施犯罪構成要件之行為，而係出於幫助之意思提供助力，
    即屬幫助犯，而非共同正犯。被告僅提供帳戶讓被害人等存
    入款項，其行為性質上僅可認為係詐欺取財構成要件以外之
    幫助行為，尚難遽認係與前述詐欺行為人本於共同犯罪之犯
    意聯絡，而有參與或分擔向被害人等詐欺之犯行。核被告所
    為，係犯刑法第三十條第一項前段、第三百三十九條第一項
    之幫助詐欺取財罪。被告將其所有之梨山郵局帳戶存摺等資
    料提供予詐欺集團成員後，致被害人丁○○、甲○○等遭詐
    欺而匯入款項，係以一提供帳戶幫助詐欺行為，侵害多數被
    害人之財產法益，為想像競合犯，應從一情節較重之幫助詐
    欺取財罪處斷。被告係幫助他人犯罪，應依刑法第三十條第
    二項之規定，並按正犯之刑減輕之。
四、新、舊法之比較適用：按行為後法律有變更者，適用行為時
    之法律。但行為後之法律有利於行為人者，適用最有利於行
    為人之法律，刑法第2條第1項定有明文。被告等行為後，94
    年1月7日修正公布之刑法，自95年7月1日施行，關於修正後
    法律比較適用如下：
(一)、修正後刑法第28條，將原規定作文字修正，僅有「實施」及
    「實行」用語之區別；修正後刑法第30條，則將原規定作文
    字修正為「幫助他人實行犯罪者，為幫助犯。」僅有用語之
    區別。上開修正均無關刑罰之變動，無涉刑罰權規範變更，
    自無新舊法比較問題。
(二)、關於刑法第41條易科罰金之規定：本件被告犯罪時間在新刑
    法施行前，修正前之舊刑法第41條前段規定：「犯最重本刑
    為5年以下有期徒刑以下之刑之罪，而受6個月以下有期徒刑
    或拘役之宣告，因身體、教育、職業、家庭之關係或其他正
    當事由，執行顯有困難者，得以1元以上3元以下折算一日，
    易科罰金」，廢止前罰金罰鍰提高標準條例第2條前段（現
    已刪除）規定，就其原定數額提高為100倍折算1日，則本件
    受刑人行為時之易科罰金折算標準，應以銀元300元折算1日
    ，經折算為新臺幣後，應以新臺幣900元折算為1日。惟95年
    7月1日修正公布施行之刑法第41條第1項前段則規定：「犯
    最重本刑為五年以下有期徒刑以下之刑之罪，而受六個月以
    下有期徒刑或拘役之宣告者，得以新臺幣一千元、二千元或
    三千元折算一日，易科罰金」，比較修正前後之易科罰金折
    算標準，以95年7月1日修正公布施行前之規定，較有利於被
    告，則應依刑法第2條第1項前段，適用修正前刑法第41條第
    1項前段規定，定其折算標準。
(三)、關於罰金刑貨幣單位由銀元修正為新臺幣之法律適用，因95
    年7月1日修正公布施行之刑法施行法第1條之1增訂「第1項
    ：中華民國94年1月7日刑法修正施行後，刑法分則編所定罰
    金之貨幣單位為新臺幣。第2項：94年1月7日刑法修正時，
    刑法分則編未修正之條文定有罰金者，自94年1月7日刑法修
    正施行後，就其所定數額提高為30倍。但72年6月26日至94
    年1月7日新增或修正之條文，就其所定數額提高為三倍」，
    經查，刑法第339條第1項自72年6月26日（即罰金罰鍰提高
    標準條例修正公布日）迄今未修正，其罰金之法定刑為「一
    千元以下」（貨幣單位為「銀元」），再依廢止前罰金罰鍰
    提高標準條例第1條前段規定罰金刑提高10倍為「銀元一萬
    元」，依現行法規所定貨幣單位折算新台幣條例規定折算為
    「新臺幣三萬元」；又於刑法施行法第1條之1施行日後（即
    95年7月1日），刑法分則所定罰金之貨幣單位改為「新臺幣
    」，就其所定數額提高30倍，亦為「新臺幣三萬元」，是刑
    法施行法第1條之1施行後，罰金刑貨幣單位雖有「新臺幣」
    之更異，惟適用結果之罰金額度則無二致，就罰金法定刑提
    高之「刑罰權規範內容」並無利或不利之變更，自不生新舊
    法之比較問題，惟應適用具特別法性質之刑法施行法第1條
    之1規定。
五、又被告前於86年間因妨害風化等案件, 經法院分別判處有期
    徒刑六月及十月確定，嗣並經定應執行刑一年二月，八十八
    年三月二十二日縮刑期滿，於八十八年二月十二日因縮短刑
    期假釋，假釋期滿未經撤銷假釋，而執行完畢，有臺灣臺南
    地方法院檢察署刑案資料查註紀錄表在卷可按，其於五年之
    內再犯本件有期徒刑以上之罪，為累犯，應依法加重其刑。
六、被告同時有加重及減輕事由，應先加後減。
七、中華民國九十六年罪犯減刑條例業經總統於96年7月4日公佈
    ，自96年7月16日施行，被告所犯前開之犯罪時間，均在96
    年4月24日以前，合於減刑條件，故減刑二分之一。
八、爰審酌被告高中畢業，工作情況於做工地粗工日薪1000元，
    2位被害人受騙金額共14萬餘元等一切情狀，量處有期徒刑
    六月，又被告之犯罪時間在96年4月24日以前，所犯為幫助
    常業詐欺罪合於減刑條件，爰減為有期徒刑三月，並諭知如
    易科罰金以銀元三百元即新臺幣九百元折算一日。
九、據上論斷，應依刑事訴訟法第299條第1項前段，刑法第2條
    第1項前段、第339條第1項、第28條、第30條第1項前段、第
    2項、第47條第1項，修正前刑法第41條第1項前段，廢止前
    罰金罰鍰提高標準條例第1條前段、第2條前段，中華民國96
    年罪犯減刑條例第2條第1項第3款、第7條、第9條，判決如
    主文。
本案經檢察官乙○○到庭執行職務。
中    華    民    國    98    年    6    月    25    日
                  刑事第七庭   審判長法  官  賴純慧
                                     法  官  田幸艷
                                     法  官  鄧希賢
以上正本證明與原本無異。
如不服本判決應於收受本判後10日內向本院提出上訴書狀，並應
敘述具體理由。其未敘述上訴理由者，應於上訴期間屆滿後20日
內向本院補提理由書狀（均須按他造當事人之人數附繕本）「切
勿逕送上級法院」。
                                     書記官  林怡芳
中    華    民    國    98    年    6    月    25    日
附錄本案論罪科刑法條：
中華民國刑法第339條
意圖為自己或第三人不法之所有，以詐術使人將本人或第三人之
物交付者，處5年以下有期徒刑、拘役或科或併科1千元以下罰金
。
以前項方法得財產上不法之利益或使第三人得之者，亦同。
前二項之未遂犯罰之。


司法院資訊處製作；財團法人民間司法改革基金會備份。
